臺灣嘉義地方法院民事判決　　　　　　　 91年度訴字第267號
原　　　告　丁○○
訴訟代理人　林芳榮律師
複代理人　　吳秋永律師
被　　　告　庚○○
　　　　　　辛○○
上列一人
訴訟代理人　壬○○　　住同上
被　　　告　甲○○　　住高雄市.
兼訴訟代理
人　　　　　乙○○　　住高雄縣.
被　　　告　子○○　　住嘉義縣.
　　　　　　巳○○　　住嘉義縣.
　　　　　　戊○○　　住高雄市.
兼上列一人
訴訟代理人　午○○　　住高雄市.
被　　　告　丙○○　　住臺南縣.
　　　　　　癸○○　　住嘉義縣.
　　　　　　丑○○　　住臺南縣.
　　　　　　己○○　　住臺南市.
　　　　　　　　　　　　巷67.
　　　　　　卯○○　　住臺南縣.
　　　　　　　　　　　　2樓之.
　　　　　　辰○○　　住臺南市.
兼上列三人
訴訟代理人　寅○○　　住臺南縣.
上列當事人間分割共有物事件，於民國94年12月6日經言詞辯論
終結，本院判決如下：
    主  文
兩造共有坐落嘉義義竹鄉○○○段竹圍小段二○六地號，地目建
、面積為三五○○平方公尺准予分割，其分割方法如附圖二所示
：編號１、面積一七一平方公尺由被告庚○○取得；編號２、面
積一二二平方公尺由被告子○○取得；編號三、面積五八三平方
公尺由被告巳○○取得；編號４、面積二九二平方公尺歸原告丁○○取得；編號５、面積二九二平方公尺歸被告癸○○取得；編
號６、面積二九二平方公尺歸被告丙○○取得；編號７、面積一
二五平方公尺歸被告甲○○取得；編號８、面積一二五平方公尺
歸被告乙○○取得；編號９、面積九五八平方公尺歸被告戊○○
、午○○共同取得，按原應有部分比例保持共有；編號１０、面
積四八○平方公尺歸被告辛○○取得；編號１１、面積六○平方
公尺歸被告己○○、寅○○、丑○○、卯○○、辰○○共同取得
，按原應有部分比例保持共有。
訴訟費用由兩造依如附表所示之應有部分比例負擔。
    事實及理由
壹、程序方面：被告庚○○、甲○○、戊○○、午○○、丙○○
    、癸○○、乙○○經合法送達，均無正當理由未到庭，經原
    告聲請一造辯論判決。
貳、原告起訴主張：
一、坐落嘉義義竹鄉○○○段竹圍小段206地號，地目建、面積
    為3,500平方公尺土地（下稱系爭土地）為兩造所共有，應
    有部分各如附表所示。系爭土地並無法律規定或契約約定不
    得分割，且基於土地經濟有效利益，實有分割之必要，因無
    法協議分割，為此請求裁判為分割如附圖二所示。
二、對被告抗辯所為之陳述：反對癸○○的分割方案，因為依照
    該方案現有的房子均要拆除，且道路超過35公尺，須6公尺
    寬，且單向出口須設有迴轉寬度9公尺，如此道路面積浪費
    太多。
參、被告均願裁判分割系爭土地，惟關於分割方式，被告庚○○
    、子○○、巳○○、癸○○主張分割方式應依附圖三所示。
肆、本院之判斷：
一、按各共有人，得隨時請求分割共有物；共有物之分割，依共
    有人協議之方法行之。分割之方法，不能協議決定者，法院
    得因任何共有人之聲請，命為原物分配，或變賣共有物，以
    價金分配於各共有人，民法第823條第1項前段、第824條第1
    項、第2項分別定有明文。本件原告主張系爭土地為兩造共
    有，兩造之應有部分各如附表所示，及兩造間就系爭土地並
    無不為分割之約定，亦無因使用目的不能分割之情形，而共
    有人間無法協議分割等事實，業據原告提出土地登記謄本為
    證，並為被告所不爭執，堪信原告此部分之主張為真正，且
    兩造於本件訴訟中，就分割方法各有主張、意見分歧，顯未
    能達成分割之協議，從而揆諸前揭法條規定，原告自得請求
    裁判分割系爭共有物。
二、次按分割共有物，以消滅共有關係為目的。法院裁判分割共
    有土地時，除因該土地內部分土地之使用目的不能分割（如
    為道路）或部分共有人仍願維持其共有關係，應就該部分土
    地不予分割或准該部分共有人成立新共有關係外，應將土地
    分配於各共有人單獨所有，最高法院69年台上字第1831號判
    例可資參照。本件被告己○○、寅○○、丑○○、卯○○、
    辰○○就系爭地號土地表示分割後仍願維持共有，自應將分
    割後土地分配依其主張保持共有。
三、再按共有物分割方法，法院應斟酌當事人之聲明，共有物之
    性質，經濟效用及全體共有人之利益等公平決之，不受當事
    人主張之拘束。又法院因共有人不能協議而命為共有物之分
    割時，如何使分割後各部分之經濟價額，其應有部分之比值
    相當，要當予以顧及，以符公平原則（最高法院69年度台上
    字第3100號、51年台上字第1268號判決參照）。本院經審酌
    系爭土地之性質、經濟效用及共有人間公平原則，認應採取
    如附圖二所示方案為分割方法，茲敘明理由如下：
（一）系爭土地呈西北-東南走向，形狀近似狹長之長方形。由
      北邊順時針方向，分別與同段174地號、173地號、207地
      號、209地號、210地號、205地號、200之1地號、200地號
      、175地號土地相鄰，而上開173地號土地雖為計畫道路，
      但是現由各相鄰持分所有人當空地使用。174地號目前為
      空地，地目為水；174地號土地其北邊又連接173地號土地
      為道路。175地號土地目前為私有道路，地目為水。系爭
      土地的西邊（200、200之1、205、210地號土地均為私人
      土地，現有建物，與系爭土地間無道路。系爭土地南邊之
      同段207、209地號土地亦為他人之土地，現有建物，業經
      兩造陳述明確（本審卷第481頁），並有照片8幀、地籍圖
      1紙（詳本審卷第490至494頁）與嘉義縣義竹鄉公所91 年
      11月29日義鄉建字第0910010344號函嘉義縣朴子地政事務
      所91年11月28日91朴地一字第8117號函附卷可稽。而目前
      兩造使用系爭土地之情形，則如附圖一所示。
（二）依附圖一所示編號A為被告辛○○所有之磚造寮、編號B為
      被告甲○○、乙○○所有之磚造平房、編號C、D為被告辛○○所有之磚造平房、編號E為被告戊○○、午○○所有
      之磚造平房、編號F、G為被告己○○、丑○○、卯○○、
      辰○○、寅○○所有之磚造平房、編號H為被告癸○○所
      有之磚造平房、編號I為被告巳○○所有之磚造平房、編
      號J為被告子○○所有之鐵皮屋、編號K為被告庚○○所有
      之磚造平方，其餘則為空地。依原告或被告癸○○所提出
      之分割方案（詳下述），均會使目前建物遭拆除。是考量
      其他因素如下述：
 （1）依附圖二所示分割方案，係原告所提出。依此方案，編號
      1部分面積0.0171公頃分歸庚○○所有；編號2部分面積0.
      0122公頃分歸子○○所有；編號3部分面積0.0583公頃分
      歸黃巳○○所有；編號4部分面積0.0292公頃分歸丁○○
      所有；編號5部分面積0.0292公頃分歸癸○○所有；編號6
      部分面積0.0292公頃分歸黃丙○○所有；編號7部分面積
      0.0125公頃分歸黃甲○○所有；編號8部分面積0.0125公
      頃分歸乙○○所有；編號9部分面積0.0958公頃由戊○○
      、午○○按原應有部分比例保持共有；編號10部分面積
      0.0480公頃分歸黃辛○○所有；編號11部分面積0.0060公
      頃由己○○、丑○○、卯○○、辰○○、寅○○按原應有
      部分比例保持共有。另辛○○、甲○○、巳○○、戊○○
      、丑○○、乙○○、午○○、寅○○亦同意此方案（詳本
      審卷第401頁）。再依此方案，除被告庚○○外，編號2子
      ○○、編號3巳○○、編號4丁○○、編號5癸○○、編號6
      丙○○、編號7甲○○、編號8乙○○，均可通行同段173
      地號土地之現有道路，而編號11己○○、寅○○、丑○○
      、卯○○、辰○○、編號9戊○○、午○○則可經過同段
      174地號土地（空地）後，連接上開173地號土地（現有道
      路）。至於被告庚○○分配在編號1，即為其現在使用之
      土地，無須拆除其房屋，且依原告提出之被告庚○○住屋
      通行略圖所示（詳本審卷第494頁），其現亦有巷弄可對
      外通行，此分割方案並不影響其權益，是本院認此方案為
      可採。
 （2）依附圖三所示分割方案，係被告癸○○提出，另被告庚○○、子○○、巳○○、癸○○、己○○、丑○○、卯○○
      、辰○○、寅○○亦同意此方案（詳本審卷第458頁）。
      依此方案，編號1部分分歸庚○○所有；編號2部分分歸子
      ○○所有；編號3部分分歸巳○○所有；編號4部分分歸丁○○所有；編號5部分分歸癸○○所有；編號6部分分歸丙○○所有；編號7部分分歸甲○○所有；編號8部分分歸乙○○所有；編號9部分由戊○○、午○○，按原應有部分
      比例保持共有；編號10部分分歸辛○○所有；編號11部分
      由己○○、寅○○、丑○○、卯○○、辰○○按原應有部
      分入例保持共有。此分割方案係自系爭土地上開闢一道路
      ，以連接北邊之私有道路，固可使每一共有人對外通行，
      惟此方割方案，須開闢一道路以南北向方示貫穿系爭土地
      ，將使全部共有人須分擔長逾35公尺、寬6公尺之道路面
      積，使各共有人所得分配使用之土地面積減少，對經濟利
      用較為不利，為本院所不採。
（三）從而，本件裁判分割，應以如附圖二所示分割方法為公平
      、合理，亦合於社會經濟效用。
四、綜上所述，本件原告起訴請求分割系爭土地如附圖二所示，
    洵屬有理，應予准許。又裁判分割共有物之訴訟為固有必要
    共同訴訟，共有人雖同意分割，只要不同意原告主張之分割
    方案，即必須被列為被告而應訴，故被告之抗辯自為伸張或
    防衛權利所必要。且兩造均因本件裁判分割而同霑利益，故
    本件仍應由兩造分別依系爭土地應有部分比例分擔訴訟費用
    較符公平原則，附此敘明。
伍、訴訟費用裁判之依據：民事訴訟法第80條之1。
中　　華　　民　　國　　94　　年　　12　　月　　20　　日
                  民事第二庭  法  官  張育彰
以上正本係照原本作成
如對本判決上訴須於判決送達後20日內向本院提出上訴狀
中　　華　　民　　國　　94　　年　　12　　月　　20　　日
                              書記官  陳湘蓉
附表：各共有人之應有部分：
┌──┬───┬─────────────┐
│編號│姓名  │應有部分比例              │
├──┼───┼─────────────┤
│一  │丁○○│十三分之一                │
├──┼───┼─────────────┤
│二  │庚○○│三六六七００分之一七九００│
├──┼───┼─────────────┤
│三  │辛○○│九二一六分之一二六三      │
├──┼───┼─────────────┤
│四  │甲○○│九二一六分之三三０        │
├──┼───┼─────────────┤
│五  │乙○○│九二一六分之三三０        │
├──┼───┼─────────────┤
│六  │子○○│三六六七００分之一二七三五│
├──┼───┼─────────────┤
│七  │巳○○│三六六七００分之六一０四０│
├──┼───┼─────────────┤
│八  │戊○○│二三０四分之三一五        │
├──┼───┼─────────────┤
│九  │午○○│二三０四分之三一五        │
├──┼───┼─────────────┤
│十  │丙○○│十三分之一                │
├──┼───┼─────────────┤
│十一│癸○○│十三分之一                │
├──┼───┼─────────────┤
│十二│己○○│四六０八０分之一          │
├──┼───┼─────────────┤
│十三│寅○○│四六０八０分之一          │
├──┼───┼─────────────┤
│十四│丑○○│四六０八０分之一          │
├──┼───┼─────────────┤
│十五│卯○○│四六０八０分之一          │
├──┼───┼─────────────┤
│十六│辰○○│四六０八０分之一          │
└──┴───┴─────────────┘
